【裁判字號】    95,上,346
【裁判日期】    951219
【裁判案由】    確認債權不存在等
【裁判全文】
臺灣高等法院民事判決                   95年度上字第346號
上  訴  人  甲○○
訴訟代理人  張珮琦律師
被 上 訴人  乙○○
訴訟代理人  劉志忠律師
上列當事人間確認債權不存在等事件，上訴人對於中華民國95年
2 月27日臺灣臺北地方法院93年度訴字第3345號第一審判決提起
上訴，本院於95年12月5日言詞辯論終結，判決如下：
    主  文
上訴駁回。
第一、二審（除撤回部分外）訴訟費用，由上訴人負擔。
    事實及理由
一、被上訴人主張：伊任負責人之東茂科技股份有限公司（下稱
    東茂公司），因受合作廠商蓄意倒帳，致積欠以上訴人為實
    際負責人之正德防火工業股份有限公司（下稱正德公司）工
    程款未付，上訴人乃於民國93年1月8日邀約被上訴人，至台
    北市○○區○○路1 段691之2號正德公司辦公室，商討債務
    事宜，然被上訴人至該辦公室後，上訴人及其弟郭俊毅竟要
    求被上訴人在「已先行簽好」之五張本票【即發票日均為92
    年6月15日，到期日分別為93年3月1日、4月1日、5月1日、6
    月1日及7月1日，面額各為新台幣（下同）200萬元，票號依
    序為085877號、085878號、085879號、085880號、085881號
    】上簽名按指印，始可離去。惟因該債務係東茂公司所積欠
    ，被上訴人拒不簽立，上訴人及訴外人郭俊毅等遂將被上訴
    人拖拉至辦公室外毆打成傷，並迫令被上訴人簽下前述本票
    。嗣上訴人並持上開5張本票中發票日為92年6月15日、到期
    日為93年3月1日、面額為200萬元、票號為085877號之本票1
    紙（下稱系爭本票），聲請本票裁定強制執行，經原法院以
    93 年度票字第23186號裁定准予強制執行。是系爭本票既係
    受上訴人暴力脅迫所簽立，爰依民法第92、93條之規定以起
    訴狀繕本之送達為撤銷之意思表示。又被上訴人與上訴人及
    正德公司間並無債權債務關係存在，上訴人自無權主張系爭
    本票債權存在等語。爰求為(一)確認台灣台北地方法院93年度
    票字第23186 號本票裁定所示上訴人對被上訴人之本票債權
    不存在。(二)確認台灣台北地方法院93年度票字第23186 號本
    票裁定不適於強制執行之判決【原審為被上訴人勝訴之判決
    。上訴人聲明不服。被上訴人則於95年 6月26日本院審理中
    撤回原判決主文第二項之起訴（見本院卷59、90頁）】。並
    答辯聲明：上訴駁回。
二、上訴人則以：被上訴人未舉證證明系爭本票係受上訴人脅迫
    所簽發，即應駁回其請求，原審判決對於舉證責任之認識用
    法，顯有違誤。並上訴聲明：(一)原判決確認台灣台北地方法
    院93年度票字第23186 號本票裁定所示上訴人對被上訴人之
    本票債權不存在部分廢棄。(二)右廢棄部分，駁回被上訴人在
    第一審之訴。
三、經查，上訴人係正德公司之實際上負責人，而被上訴人為東
    茂公司之負責人，東茂公司積欠正德公司工程款 8,583,324
    元未付，正德公司乃聲請對東茂公司核發支付命令，經原法
    院於91年12月23日核發91年度促字第65960 號支付命令在案
    ；又上訴人另持有被上訴人所簽發發票日均為92年6 月15日
    ，到期日分別為93年3月1日、4月1日、5月1日、6月1日及 7
    月1日，面額各為200萬元，票號依序為085877號、085878號
    、085879號、085880號、085881號之本票 5紙，嗣以其中票
    號085877號之系爭本票，聲請本票裁定強制執行，經原法院
    於93年6月3日以93年度票字第23186 號裁定准予強制執行在
    案等情，為兩造所不爭執，並有本票影本5 紙、及93年度票
    字第23186號裁定、91年度促字第65960號支付命令影本在卷
    可稽（見原審62－66頁，本院卷132 頁），堪信此部分為真
    實。
四、茲本件應審究者為，系爭本票是否為上訴人脅迫所簽發？查
    ：
  (一)被上訴人主張之上揭事實，業據提出記載「乙○○ 44.10.6
    ，Ｚ0000000000住北縣永和市○○路462號6F，於今日（即93
    年1月8日）下午16時30分在北市○○路○段691巷後面遭 3位
    不明人士毆打導致左臉脥受傷，並簽下5張本票（面額200萬
    元），當事人表示有可能是正德消防器材（內湖路1段691之
    2號），有財務糾紛，因當事人欠正德消防800多萬，所以聯
    想在一起，但無任何證明，表示暫不提出告訴，保留法律追
    訴權，全案登記備查」之台北市政府警察局內湖分局93年 1
    月 8日工作紀錄簿、報案單及財團法人國泰綜合醫院內湖分
    院診斷證明書附卷可稽（見原審1卷102、7、8頁），並經證
    人即93年1月8日下午3時至5時至台北市○○路○段691巷3 號
    附近巡邏之警員李國輝於原審到庭證稱：「（你在93年1月8
    日下午巡邏經台北市○○路○段691-2號時，情況如何？）當
    時有人報案，說有人被打，我們就趕到691-2 號，我們看到
    原告（即被上訴人）走出來，他說他被打，我們請他陳述是
    誰打你，但是當時他說沒有看到打他的人，但是他懷疑是正
    德公司的人打他」、「（你巡邏到現場時是否看到原告的傷
    勢如何？）我記得原告有流血，但是實際上的傷勢在哪裡，
    已經太久了，我不記得了，他說他是報案的人」、「他（即
    被上訴人）說他從一家公司出來後就莫名其妙的被打，我們
    有問是否有看到是誰打你？他說沒有看到是誰打他」、「他
    說是從正德公司出來的」、「內湖路1段691-2號是正德公司
    的地址，我們到場處理的地點是在正德公司大樓後面的巷子
    裡面」、「當天原告不願意作救護車，他要自己到醫院處理
    ，我們就請他先到醫院處理傷勢，待處理完之後再來派出所
    備案」、「當天原告稱他從一家公司出來後被打，我們有問
    他是從哪一家公司出來的，他說是正德公司，當時我就與另
    一位員警林文勇立刻帶同原告到正德公司去求證」、「我們
    有進去正德公司求證，原告說他只在門口，應認沒有什麼關
    連，求證是我們在求證」等語在卷（見原審 1卷43、44頁）
    。而上訴人及其弟弟郭俊毅於其等被訴妨害自由及恐嚇刑事
    案件中亦自承93年 1月18日曾找被上訴人至正德公司洽談欠
    款之事，當時被上訴人無還款誠意，會談沒有結果，被上訴
    人即離去（見臺灣士林地方法院檢察署94年度偵字第1448號
    卷19、20、77頁，影本附本院卷169、170、174、155頁），
    足證被上訴人主張其於93年1月8日下午應上訴人之邀至正德
    公司洽談東茂公司積欠工程款之事，嗣在正德公司外面遭人
    毆打之事，堪信為真實。
  (二)系爭本票及另4紙本票，發票日雖均為92年6月15日，惟均係
    93年1月8日所簽發，而此為上訴人於上開刑事案件偵查所自
    承（見同上偵查卷77頁，影本附本院卷 155頁反面），並於
    本院原審中所不爭執（見原審卷88頁），依上(一)所述，上訴
    人既稱93年1月8日兩造會談無結果，被上訴人亦無誠意解決
    ，即先行離去，則被上訴人若非受暴力脅迫，何以簽立面額
    各200百萬元，總計高達1千萬元之本票共5紙？
  (三)東茂公司積欠正德公司之貨款8,583,324 元，正德公司已聲
    請原法院於91年12月23日核發91年度促字第65960 號支付命
    令在案，而被上訴人與正德公司或與上訴人間，並無債權債
    務關係存在，被上訴人若非受暴力脅迫斷無再簽發包括系爭
    本票在內之5紙本票予上訴人之理？
  (五)綜上，被上訴人主張系爭本票係受上訴人脅迫所簽發，堪信
    為真實。
五、上訴人雖辯稱：系爭本票係被上訴人任負責人之東茂公司積
    欠上訴人任職之正德公司貨款，被上訴人出於債務承擔之意
    思簽發，而上訴人基於正德公司受僱人身分代為收受後，正
    德公司再轉讓予上訴人云云。然為被上訴人所否認，上訴人
    就此又未舉證以實其說，空言所辯，即不足採信。
六、上訴人又辯稱：系爭本票係被上訴人於離去正德公司前所簽
    發，即被上訴人所稱遭「他人」施暴前簽發，則簽發系爭本
    票與被施暴無關，自非受暴力脅迫所簽發云云。查上訴人於
    刑事案件偵查中陳稱：「當日（即93年1月8日）會談並無結
    果，所以他（即被上訴人）先行離去」等語（見本院卷 170
    頁），核與其弟弟郭俊毅所稱：「因為當日（即93年1月8日
    ）我看他（即被上訴人）沒有誠意要解決，所以我就先行離
    去」等語（見本院卷174頁），其2人均未提及被上訴人離開
    正德公司前有簽發系爭本票，且當日被上訴人既無誠意解決
    ，會談亦無結果，被上訴人斷無於離去正德公司前，自動簽
    發系爭本票之理？上訴人上開所辯，亦不足採信。
七、綜上所述，被上訴人訴請確認台灣台北地方法院93年度票字
    第23186 號本票裁定所示上訴人對被上訴人之本票債權不存
    在，為有理由，應予准許。是則原審為上訴人敗訴之判決，
    於法並無不合。上訴人上訴意旨指摘原判決此部分不當，求
    予廢棄改判，為無理由，應予駁回。
八、本件事證已臻明確，兩造其餘攻擊、防禦方法，經審酌後，
    認與判決結果無涉，爰無一一論述之必要，併此敘明。
九、據上論結，本件上訴為無理由，依民事訴訟法第449條第1項
    、第78條，判決如主文。
中    華    民    國    95    年    12    月    19    日
                    民事第五庭
                        審判長法  官  林丁寶
                              法  官  陳博享
                              法  官  蔡芳齡
正本係照原本作成。
如不服本判決，應於收受送達後20日內向本院提出上訴書狀，其
未表明上訴理由者，應於提出上訴後20日內向本院補提理由書狀
（均須按他造當事人之人數附繕本）上訴時應提出委任律師或具
有律師資格之人之委任狀；委任有律師資格者，另應附具律師資
格證書及釋明委任人與受任人有民事訴訟法第466條之一第一項
但書或第二項（詳附註）所定關係之釋明文書影本。
中    華    民    國    95    年    12    月    25    日
                              書記官  蔡錦輝
附註：
民事訴訟法第四百六十六條之一（第一項、第二項）：
對於第二審判決上訴，上訴人應委任律師為訴訟代理人。但上訴
人或其他法定代理人具有律師資格者，不在此限。
上訴人之配偶、三親等內之血親、二親等內之姻親，或上訴人為
法人、中央或地方機關時，其所屬專任人員具有律師資格並經法
院認為適當者，亦得為第三審訴訟代理人。


司法院資訊處製作；財團法人民間司法改革基金會備份。
